【裁判字號】    96,訴,748
【裁判日期】    970418
【裁判案由】    損害賠償
【裁判全文】
臺灣臺北地方法院民事判決               96年度訴字第748號
原      告  乙○○
訴訟代理人  羅翠慧律師
複代理人    林奕秀律師
            李姝
被      告  德春營造股份有限公司
法定代理人  甲○○    同上
訴訟代理人  許坤立律師
            郭香吟律師
上列當事人間請求損害賠償事件，本院於九十七年三月二十一日
言詞辯論終結，判決如下：
    主  文
原告之訴及假執行之聲請均駁回。
訴訟費用由原告負擔。
    事實及理由
一、原告方面：
（一）緣坐落台北市○○區○○段五小段第615號、616之1地號
      土地（下稱系爭土地），為原告與陳正雄、褚進發、陳有
      義、陳有平、鄭震東、陳宗棋、楊如蘋等人所共有，渠等
      於民國（下同）91年1月1日將系爭土地出租予訴外人群鐙
      有限公司（下稱群鐙公司）供建築地上2層之輕鋼架廠房
      使用，群鐙公司於91年6月26日領得建造執照，於92年3月
      7日向台北市政府工務局建築管理處（下稱建管處）申報
      開工。未料，被告於92年11月13日以原告與陳正雄、褚進
      發、陳有義、陳有平、鄭震東、陳宗棋為債務人，聲請台
      灣士林地方法院92年度裁全字第3824號假扣押裁定，查封
      上開7人對系爭土地之應有部份，並於92年11月17日、11
      月19日向台北市工務局申請廢止建照暨停止施工，台北市
      政府工務局於92年12月2日為停工處分，原告及其他土地
      共有人為求履行租賃契約之約定，遂於92年12月12日以台
      灣士林地方法院92年度存字第2480號提存書提供反擔保金
      15,000,000元請求撤銷假扣押查封登記。台北市政府工務
      局乃依台灣士林地方法院92年12月16日函文於92年12月29
      日解除停工限制，群鐙公司方得以繼續工程之進行，惟已
      導致工期遲延2個月之久。
（二）上開群鐙公司建造廠房工程於92年12月29日經台北市政府
      工務局解除停工限制後，被告於93年1月13日對原告及其
      餘共有人提起訴訟，主張渠等將系爭土地出租交由群鐙公
      司建造廠房，致其無法取回系爭鋼材，藉此架空被告對於
      系爭鋼材之所有權，構成侵權行為；另系爭土地及其上廠
      房，係依靠被告所施作之地下安全措施工程之支撐，始得
      免於塌陷及傾斜，構成不當得利為由，向原告及其餘共有
      人起訴請求損害賠償及不當得利（即臺灣士林地方法院93
      年度重訴字第18 號），並於93年1月15日以已提起訴訟為
      由，向台北市政府工務局函請暫緩核發系爭土地上91建字
      第17 1號建照工程地上建物之使用執照。
（三）被告為阻止使用執照之核發，又於93年3月16日向台灣士
      林地方法院以楊如蘋為債務人，聲請93年度裁全字第12號
      假扣押裁定，查封楊如蘋於系爭土地之應有部分，再於93
      年3月24日具函向台北市政府工務局申請勿予核發91建字
      第171號建照工程地上房屋之使用執照，楊如蘋即於93年5
      月4日以94年度存字第889號提存書提供反擔保金2,250,00
      0元聲請撤銷假扣押。被告又於93年6月28日向台北市政府
      工務局以函文陳情稱建照執照核發過程中土地權利文件審
      查涉有行政缺失，台北市政府工務局再於93年7月15日回
      函當依建築法相關規定辦理，嗣後群鐙公司終於93年7月
      20日領得使用執照。
（四）原告及其餘共有人於91年1月1日將系爭土地出租予訴外人
      群鐙公司供建築廠房使用，租期自91年1月1日至98年12月
      31日止，並約定廠房施工期間不予收取租金，自廠房建築
      工程完工（即開始申請使用執照）當日起，每月租金300,
      000元。群鐙公司就系爭土地地上建物工程因被告聲請假
      扣押查封系爭土地共有人應有部分，導致停工2個月，直
      至92年12月19日群鐙公司工程方完工得申請使用執照，原
      告及其餘共有人亦減少2個月之租金收入600,000元。又因
      被告對楊如蘋為假扣押，並一再陳情，原本依建築使用執
      照正常核發流程，供公眾使用之建物至遲28天即可領得使
      用執照（或知悉否准結果），非供公眾使用之建物至遲為
      14天、須層轉核釋或會外機關者，至遲為2個月即知悉申
      請結果，但系爭土地上建物之使用執照卻自92年12月19日
      申請遲遲未能取得，原告及其餘共有人遂於93年3月25日
      協議，因被告一再陳情阻撓建管處核發使用執照，同意租
      金改自群鐙公司實際取得使用執照之日開始起算，則群鐙
      公司建蓋該地上二層建物係為供公眾使用之建物，依法至
      遲於93年1月16日即可取得使用執照，卻因被告假扣押及
      一再陳情結果導致群鐙公司至93年7月20日方取得使用執
      照，其間原告及其他共有人即因此受有6個月租金無法收
      取之損失，加計先前之2個月，共計8個月，以每月租金30
      萬元計算，損失租金收入240萬元。又原告於92年12月12
      日提存現金15,000,000元之反擔保金以解除查封限制，使
      台北市工務局解除停工處分，楊如蘋於93年5月4日提供現
      金2,250,000元之反擔保金，其間即受有定存利率與活存
      利率間差額之損失，該15,000,000元者，損失589,500元
      【計算式:15,000,000 元×（2.31％－0.1％）×3年＝19
      6,500×3＝589,500元】；另2,250,000元者，損失72,000
      元【計算式2,250,000元×（2.28％－0.1％）×2.5年＝
      28,800×2.5＝72,000元】，則原告及其餘共有人共受有
      3,061,500元之損失（計算式:300,000 ×（6＋2）＋589,
      500＋72,000＝3,061,500元）。
（五）原告與其餘共有人間之債權讓與已生效力：
      讓與人與受讓人為債權讓與之合意時，債權讓與契約即行
      成立，債權隨即移轉於受讓人，毋庸債務人之同意為必要
      ，且債權讓與之通知，為讓與人或受讓人向債務人通知債
      權讓與事實之行為，其性質為觀念通知，原得以言詞或文
      書為之，不需何等之方式，此有最高法院42年台上字第62
      6號判例、28年上字第1284號判例、22年上字第1162號判
      例要旨可資參照。本件原告即債權之受讓人於本事件中以
      起訴狀對被告即債務人為債權讓與之通知，對債務人已生
      債權讓與之效力。
（六）訴之聲明：
    1.被告應給付原告3,061,500元及自起訴狀繕本送達翌日即
      96年1月27日起至清償日止，按年息5％計算之利息。
    2.訴訟費用由被告負擔。
    3.原告願供擔保，聲請宣告假執行。
二、被告則以：
（一）原告與訴外人陳正雄、褚進發、陳有義、陳有平、鄭震東
      、陳宗棋、楊如蘋等人簽訂債權讓與契約書，違反民法第
      297條規定，對債務人即被告不生效力：
      原告稱主張陳正雄、褚進發、陳有義、陳有平、鄭震東、
      陳宗棋、楊如蘋等人將其因被告所為假扣押所導致損害之
      一切損害賠償請求權讓與原告，並提出債權讓與契約書為
      憑。惟債權讓與須經讓與人或受讓人通知債務人後始生效
      力，上揭債權讓與契約書既未經通知債務人即被告，依民
      法第297條規定，陳正雄、褚進發、陳有義、陳有平、鄭
      震東、陳宗棋、楊如蘋等人與原告間縱已有債權讓與合意
      ，惟上揭債權讓與契約書，對被告自不生效力。
（二）被告前開聲請假扣押及向主管機關陳情等情，皆係依法保
      全日後損害賠償債權得受強制執行清償之正當方法，且被
      告3次依法假扣押系爭土地時，原告及系爭土地其他共有
      人均未告知渠等與群鐙公司已簽訂土地租賃合約等情，被
      告亦不可能事先知悉原告及系爭土地其他共有人與群鐙公
      司簽訂之土地租賃合約訂有「廠房施工期間不予收取租金
      ，自廠房建築工程完工（即開始申請使用執照）當日起，
      每月租金300,000元，及93年3月25日另簽訂協議書合意將
      租金改自群鐙公司實際取得使用執照之日起算等內容，故
      並無明知其依法聲請假扣押系爭土地將導致原告及系爭土
      地其他共有人受有短收租金損害之侵權行為事實並有意使
      其發生，或預見其發生，而其發生並不違背其本意之故意
      ，或有違反注意義務之過失。況且，被告在受本案民事損
      害賠償之訴判決敗訴定讞前，既未經本案之管轄法院判決
      排除被告對原告及系爭土地其他共有人之損害賠償債權，
      則被告依法向渠等聲請假扣押裁定或向主管機關陳情等情
      事，自不能認為係不法利用假扣押程序故意侵害原告及系
      爭土地其他共有人之權利。是被告聲請假扣押裁定查封系
      爭土地共有人應有部分之行為及向主管機關陳情等行為，
      自不構成故意或過失不法侵害原告收取租金之權利，亦無
      故意以背於善良風俗之方法，加損害於原告，或違反保護
      他人之法律之侵權行為。
（三）至於被告分次向台北市政府工務局函請暫緩核發系爭土地
      91 建字第0171號建造執照工地上建物之使用執照等節，
      係唯恐被告所有埋在系爭土地下之鋼版椿、型鋼等材料無
      法取回，為保全被告權益所為之陳情請求，且該局亦函覆
      略以：「有關建築物使用執照之核發，本局當依建築法相
      關規7定辦理。」顯見系爭土地使用執照之核發，係由主
      管機關依建築法相關規定辦理，不因被告之陳情行為而暫
      緩或不予核發，故群鐙公司於93年7月20日始取得使用執
      照乙節，與被告之行為實無因果關係。
（四）原告稱伊屢次通知被告前來取回埋在系爭土地下之型鋼等
      材料，被告皆不取回，且以聲請假扣押查封系爭土地及陳
      情等方式，以達阻擾訴外人群鐙公司於系爭土地上興建廠
      房及暫停核發使用執照之目的云云，容有未洽：
      系爭土地內之型鋼等材料，具有鞏固、支撐地基、確保鄰
      房安全等作用，如貿然取出，恐影響公共安全，是以原告
      雖曾委託律師來函通知被告前來取回埋在系爭土地下之型
      鋼等材料，被告亦於92年6月20日委託陳國雄律師函復原
      告：「按相對人乙○○先生、群鐙有限公司先後相繼來函
      無非係要求本公司將所有座落於系爭土地內之型鋼物移出
      ，本公司亦委由律師一一函覆表明，在地下基礎工程及對
      鄰地所可能肇生之公共危險未經排除前，本公司自無法進
      行任何拆取作業，詎今相對人竟罔顧上開可能致生之危險
      不斷無理強力要求本公司拆除、取出型鋼，故本公司在此
      嚴致聲明，只要相對人承諾表明願甘冒公安風險且對任何
      所致生之後果負擔法律責任前提下，並將掩埋回填之土方
      挖開，本公司即願配合前去拆卸取回型鋼等物」等語，可
      見被告並無得取出系爭建材，而故意不取得之行為存在。
（五）答辯聲明：
    1.原告之訴及假執行之聲請均駁回。
    2.訴訟費用由原告負擔 。
    3.如受不利判決，被告願供擔保，請准宣告免為假執行。
三、兩造不爭執事項：
  1.坐落台北市○○區○○段五小段第615號、616之1地號土地
    ，為原告與陳正雄、褚進發、陳有義、陳有平、鄭震東、陳
    宗棋、楊如蘋等人所共有，渠等於91年1月1日將系爭土地出
    租予訴外人群鐙公司，供其建築地上2層之輕鋼架廠房使用
   ，群鐙公司於91年6月26日領得建造執照（91建字第171號）
    ，於92年3月7日向台北市政府工務局建管處申報開工。
  2.被告於92年11月13日以原告與陳正雄、褚進發、陳有義、陳
    有平、鄭震東、陳宗棋為債務人，向台灣士林地方法院聲請
    假扣押，經該院以92年度裁全字第3824號假扣押裁定准許在
    案，被告並據此提供擔保而查封上開7人對系爭土地之應有
    部份，並於92年11月17日、11月19日向台北市工務局申請廢
    止建照暨停止施工，台北市政府工務局於92年12月2日再次
    為停工處分。原告及其他土地共有人即於92年12月12日以台
    灣士林地方法院92年度存字第2480號提存反擔保金15,000,0
    00元，並據此請求法院塗銷假扣押查封登記獲准，台灣士林
    地方法院並於92年12月16日函告臺北市政府工務局應解除停
    工之限制，至92年12月29日正式解除停工限制，群鐙公司得
    以繼續工程之進行。
  3.被告於93年3月16日向台灣士林地方法院以楊如蘋為債務人
    ，聲請核發93年度裁全字第12號假扣押裁定，查封楊如蘋於
    系爭土地之應有部分，並於93年3月24日具函向台北市政府
    工務局申請勿予核發91建字第171號建照工程地上房屋之使
    用執照，楊如蘋於93年5月4日以臺灣士林地院94年度存字第
    889號提存書提供反擔保金2,250,000元聲請撤銷假扣押查封
    登記。
  4.被告於93年6月28日向台北市政府工務局以函文陳情稱建照
    執照核發過程中土地權利文件審查涉有行政缺失等情，台北
    市政府工務局分別於93年6月11日及93年7月15日函覆「有關
    建築物使用執照之核當依建築法相關規定辦理，嗣後群鐙公
    司於93年7月20日領得使用執照。
  5.被告於聲請臺灣士林地方法院為92年度裁全字第3824號及93
    年度全字第12號假扣押裁定後，對原告、陳正雄、褚進發、
    陳有義、陳有平、鄭震東、陳宗棋及楊如蘋等人提起損害賠
    償之訴，主張渠等取得系爭土地所有權之前，被告曾受託施
    作該土地之地下安全措施工程完畢，於地下埋設有鋼版椿、
    型鋼及支撐配件等材料，嗣因訴外人中麟營造股份有限公司
    （下稱中麟公司）施工不慎，造成地層下陷，中麟公司緊急
    回填土地，致被告所有之鋼版椿、型鋼及支撐配件等材料無
    法及時拔除收回而埋於地下，嗣系爭土地遭法院拍賣，並於
    拍賣公告上載明「拍定不點交，本件拍賣土地，78年2 月3
    日假扣押查封，已挖有地基，拍定人自行處理」等語，原告
    及其他共有人既經拍賣程序取得所有權，應認已承受前手債
    務之默示同意，自負賠償之責，另又依民法侵權行為及不當
    得利之法律關係，訴請渠等應予賠償，案經臺灣士林地方法
    院於93年8月26日以93年度重訴字第18號判決本件被告敗訴
    ，上訴後，先後經臺灣高等法院94年11月22日以93年度重上
    字第547號及最高法院於95年10月19日以95年度台上字第
    2352號裁定上訴駁回確定。
四、本院得心證之理由：
    本件原告訴請被告應負損害賠償之責，無非係以被告知悉系
    爭土地共有人已將系爭土地出租與群鐙公司興建廠房，故意
    以聲請假扣押之方式，致群鐙公司必須暫時停工，無法如期
    興建廠房取得使用執照，造成原告等短收8個月租金240萬元
    之財產上損害，及提供反擔保金以塗銷假扣押查封登記而得
    復工，受有將擔保金定存所得利息之損失，為此請求被告應
    負賠償之責，是本件被告對原告及其他土地共有人聲請假扣
    押，及對台北市政府工務局發函之行為，是否構成民法侵權
    行為，本院茲分述如下：
（一）被告聲請假扣押，不屬於民事訴訟法第531條第1項所規定
      應負賠償責任之情形，亦不構成民法侵權行為：
    1.按假扣押之原因消滅、債權人受本案敗訴判決確定或其他
      命假扣押之情事變更者，債務人得聲請撤銷假扣押裁定。
      假扣押裁定因自始不當而撤銷，或因第529條第4項及第53
      0條第3項之規定而撤銷者，債權人應賠償債務人因假扣押
      或供擔保所受之損害。民事訴訟法第530條第1項、第531
      條第1項分別定有明文。又民事訴訟法第531條所謂假扣押
      裁定因自始不當而撤銷，係指對於假扣押裁定抗告，經抗
      告法院依命假扣押時客觀存在之情形，認為不應為此裁定
      而撤銷之情形而言，若係因本案訴訟敗訴確定而撤銷該裁
      定，僅屬因命假扣押以後之情事變更而撤銷，尚非該條所
      謂因自始不當而撤銷（最高法院67年台上字第1407號著有
      判例足參）。債務人因假扣押受有損害，向債權人請求賠
      償，若非本於民事訴訟法第531條之規定，而係依民法侵
      權行為之法則辦理，則須債權人聲請假扣押有故意或過失
      ，始得為之（最高法院95年度台上字第2986號裁判意旨）
      。又按侵權行為係以故意或過失侵害他人權利為成立要件
      ，是債權人對債務人提起本案訴訟受敗訴判決確定，並經
      債務人聲請撤銷假扣押裁定者，並非屬於民事訴訟法第53
      1條規定撤銷假扣押之情形，債務人自不得依該法律規定
      請求賠償，若債務人對於債權人依民法侵權行為之規定請
      求損害賠償，自應對債權人有故意或過失之事實，負舉證
      之責，並非債權人提起本案訴訟受敗訴判決，即當然認定
      債權人於假扣押之初有故意或過失等不法侵權行為。
    2.又按假扣押係保全強制執行方法之一種，旨為在本案請求
      尚未經判決確定以前，預防將來債權人勝訴後，有日後不
      能強制執行或甚難執行之虞者而設，是債權人聲請假扣押
      ，乃法律賦予之權利，故債務人因假扣押受有損害，向債
      權人請求賠償，若非本於民事訴訟法第531條之規定，而
      係依民法侵權行為之法則辦理，則須債權人聲請假扣押有
      故意或過失，始得為之，且債務人對於債權人有何故意、
      過失之行為，亦應負舉證之責。
    3.經查，本件被告先前因施作工程所埋設之鋼版椿、型鋼及
      支撐配件等建材，因地層下陷緊急回填不及拔除收回而埋
      於系爭土地下，被告自認為該等材料之所有人，而原告及
      其他共有人嗣後取得系爭土地之所有權，被告認為原告及
      其他共有人對被告所施作之地下基礎工程及埋於地下之所
      有物，如於其上興建廠房，將致被告無法取回所有物，且
      亦屬無法律上原因而受有利益，原告及其他共有人對被告
      負有損害賠償及返還不當得利之義務，是被告基於保全對
      原告及其他共有人之損害賠償及不當得利之債權，而聲請
      假扣押，並對原告於系爭土地之應有部分為假扣押，乃屬
      合法權利之行使，不能認為被告有何故意、過失之處。
    4.縱使被告知悉原告已將系爭土地出租予群鐙公司興建廠房
      ，然因系爭土地下有被告施工所埋設之建料，如群鐙公司
      直接於該土地上興建廠房使用，無疑更增加被告取回系爭
      建材之困難度，且認為逕予興建廠房有坐享該等地下安全
      措施工程之利益，而受有不當得利，是被告為保障自身之
      權利，對原告及其他共有人聲請假扣押，並於假扣押及提
      起訴訟期間，發函向台北市政府工務局請求廢止建築執照
      、暫時停工及暫緩核發使用執照等行為，無非是基於保全
      系爭債權之行為，亦難謂有故意、過失侵害原告之權利。
    5.再者，被告認為原告對於系爭土地下之建材有損害賠償及
      不當得利之義務，雖為原告所否認，然此爭執事項，在未
      經法院實體判決確定前，真象未明，難謂孰是孰非；且先
      前土地原始標得人楊隆榮於取得系爭土地所有權後，曾主
      張埋於地下之型鋼等物為伊合法占有之埋藏物，屬於附著
      於不動產之附合物，由伊取得所有權，並對被告提起確認
      所有權不存在之訴，亦遭敗訴判決確定（即本院85年度北
      簡字第1286號判決及85年度簡上字第183號判決），此更
      加強被告對系爭土地所有人未經其同意，直接利用該等地
      基安全設施興建房屋應負損害賠償及不當得利返還之認定
      ，是被告基於保全該等債權日後得強制執行之可能，而聲
      請假扣押，屬於依法行使之合法權利，並無故意、過失。
      縱使被告所聲請假扣押之本案訴訟遭敗訴判決確定，亦不
      能據此即謂被告必有故意、過失。
    6.至於被告於93年1月15日以已提起訴訟為由，向台北市政
      府工務局函請暫緩核發系爭土地上91建字第171號建照工
      程地上建物之使用執照，僅屬陳述事實而促請台北市政府
      工務局予以考量斟酌之性質，自未逾被告保全自身權利所
      為之一般行為，不能認為有何侵害原告及其他共有人之權
      利；且台北市政府工務局亦於93年2月20日發函向台灣士
      林地方法院詢問如已進入訴訟程序，是否影響使用執照核
      發，經台灣士林地方法院執行法院乃於93年3月8日回函表
      示「依法執行法院已無就使用執照限制等項職權處分」、
      「債權人德春營造股份有限公司提起訴訟是否影響核發之
      情事，卓請貴局另向本院民事庭函詢」，已明白指出使用
      執照之核發，台北市政府工務局得自行審酌，是尚不能因
      此即謂被告對原告有侵權行為存在。又被告雖曾於93年6
      月28日再向台北市政府工務局以函文陳情稱建照執照核發
      過程中土地權利文件審查涉有行政缺失，為此請求台北市
      政府工務局暫緩核發使用執照，惟台北市政府工務局於93
      年7月15日即回函當依建築法相關規定辦理，而群鐙公司
      亦於93年7月20日領得使用執照，足證被告上揭行為，自
      無產生阻擋台北市政府工務局依法應核發之使用執照之結
      果。是原告指稱被告先後發函予台北市政府工務局，致使
      群鐙公司之使用執照之核發，延誤8月之久，洵屬無據，
      難予信採。
（二）原告不得向被告請求損害賠償：
    1.按「侵權行為所發生之損害賠償請求權，以有故意或過失
      不法侵害他人權利，若其行為並無故意或過失，即無賠償
      可言．．．。」又「損害賠償之債，以有損害之發生及有
      責任原因之事實，並二者之間，有相當因果關係為成立要
      件。故原告所主張損害賠償之債，如不合於此項成立要件
      者，即難謂有損害賠償請求權存在。」最高法院54年台上
      字第1523號、48年台上字第481號著有判例足參。
    2.經查，被告對原告及其他共有人先後聲請2次假扣押裁定
      ，及向台北市政府工務局發函之行為，乃屬合法權利行使
      之範疇，並不構成民法侵權行為，已如前述。縱使被告聲
      請假扣押，致原告及其他共有人為塗銷假扣押查封登記而
      提供擔保，受有供擔保金額利息之損失，及致群鐙公司所
      興建廠房取得使用執照之時間延後，而影響原告向群鐙公
      司短收取8個租金之事實，揆諸前揭說明所示，原告對被
      告亦難謂有損害賠償請求權存在，是原告請求被告應賠償
      其利息損失661,500元及8個月租金損失240萬元，合計為
      3,061,500元之損失，即非有理。
五、綜上所述，本件被告對原告及其他共有人聲請假扣押，及向
    台北市政府工務局發函之行為，乃屬合法權利之行使，日後
    雖然該假扣押之本案訴訟受敗訴判決確定，亦不能因此即謂
    被告必有故意、過失之處，是原告對被告難謂有損害賠償請
    求權存在，從而，原告依民法第184條第1項之規定，請求被
    告應給付原告3,061,500元及自起訴狀繕本送達之翌日即96
    年1月27日起至清償日止，按年息5%計算之利息，洵屬無據
    ，為無理由，不應准許。原告既受敗訴判決，其假執行之聲
    請即失所依據，應併予駁回。
六、兩造其餘之攻擊或防禦方法及未經援用之證據，經本院斟酌
    後，認為均不足以影響本判決之結果，自無逐一詳予論駁之
    必要，併此敘明。
七、結論：本件原告之訴為無理由，依民事訴訟法第78條，判決
    如主文。
中    華    民    國    97    年    4     月    18    日
                  民事第五庭    法  官  陶亞琴
以上正本係照原本作成
如對本判決上訴，須於判決送達後20日內向本院提出上訴狀
中    華    民    國    97    年    4     月    18    日
                                書記官  蔡月女


司法院資訊處製作；財團法人民間司法改革基金會備份。
